臺灣高等法院臺南分院刑事裁定
111年度毒抗字第573號
抗  告  人  
即  被  告  張家榮
上列抗告人因強制戒治案件，不服臺灣臺南地方法院中華民國11
1年6月30日裁定（111年度毒聲更一字第9號）提起抗告，本院裁
定如下：
    主  文
抗告駁回。
    理  由
一、本件抗告意旨略以：
  ㈠依檢察官所提出之「有無繼續施用毒品傾向評估標準紀錄表
    暨證明書」，其中的評分標準，關於「抽菸」，分別於「前
    科紀錄與行為表現」項目下給予2分之評斷，又於「臨床評
    估：物質使用行為」項目下，再給2分之評斷，顯就同一種
    行為，為重覆評價計分。
　㈡檢察官未提出說明，如何評定被告抽菸、喝酒，如何已達「
    合法物質濫用」之程度。
　㈢檢察官未提出說明，如何評定被告有何精神疾病而達「疑似
    」有精神疾病(含反社會人格)，其形成原因?有無治療及與
    施用毒品之影響等。
　㈣被告於「社會穩定度」項目中，分別在「入所後家人訪視《無
    》」及「出所後是否與家人同住《否》」，而各得5分。但以被
    告已48歲，其父母應均已年近70歲，被告又無配偶，本案關
    於被告「社會穩定度」之評估，顯未就個人因素區別考量，
    流於制式而不可採。
　㈤被告在所內坦白以告，就是希望有改過自新機會，精神科已
    數月沒看，也無服藥，難認有何精神疾病，卻被加計5分，
    有違公平，難道要說謊才能降低評分？被告從小被領養，養
    母高齡80歲，行動不便，家中無兄弟姐妹，如何能來探視？
    被告是在公賣局買酒，為何構成合法物質濫用？在扣除上開
    得分後，被告合計總分將低於60分，檢察官強制戒治之聲請
    ，即屬無據，應予駁回。
二、按「觀察、勒戒後，檢察官依據勒戒處所之陳報，認受觀察
    、勒戒人有繼續施用毒品傾向者，檢察官應聲請法院裁定令
    入勒戒處所強制戒治，其期間為6個月以上，至無繼續強制
    戒治之必要為止，但最長不得逾1年」，毒品危害防制條例
    第20條第2項後段定有明文。次按受觀察、勒戒人在所進行
    觀察、勒戒之醫療處置，應依醫師之指示為之；勒戒處所應
    注意觀察受觀察、勒戒人在所情形，經醫師研判其有或無繼
    續施用毒品傾向後，至遲應於觀察、勒戒期滿7日前，陳報
    該管檢察官或少年法院（庭），觀察勒戒處分執行條例第7
    條、第8條第1項分別定有明文。據此，執行毒品觀察勒戒之
    主管機關行政院法務部，依職權制定「有無繼續施用毒品傾
    向評估標準」，且為提升觀察勒戒之評估效度，並藉重行政
    院衛生福利部的醫療專業意見，洽請行政院衛生福利部協助
    研修，該部委託社團法人臺灣成癮科學學會辦理，並邀集專
    家學者及相關機關研商後修正「有無繼續施用毒品傾向評估
    標準評分說明手冊」及「有無繼續施用毒品傾向評估標準紀
    錄表」，嗣因毒品危害防制條例修正及109年11月18日最高
    法院刑事大法庭109年度台上大字第3826號裁定變更適用觀
    察、勒戒處遇之對象、標準及頻率，為此法務部與衛生福利
    部及專家學者業對於上述「有無繼續施用毒品傾向評估標準
    」，就評分項目、前科紀錄有所調整，並於110年3月26日生
    效，此有法務部110年3月26日法矯字第11006001760號函、
    司法院110年3月31日院台廳刑一字第1100009358號函可參。
    再按有無繼續施用毒品傾向之評估標準，並非完全以受勒戒
    人勒戒後之結果為準，勒戒前之各種情況，仍應作為評估之
    依據。依110年3月26日公布實施新修正之「有無繼續施用毒
    品傾向評估標準評分說明手冊」規定，係以前科紀錄與行為
    表現、臨床評估、社會穩定度三項合併計算分數，每一大項
    皆有靜態因子與動態因子。先以靜態因子分數評分，靜態因
    子分數總分在60分（含）以上為「有繼續施用毒品傾向」；
    60分以下，與動態因子分數相加，如果總分在60分（含）以
    上，為「有繼續施用毒品傾向」。是被告有無「繼續施用毒
    品傾向」，係依具體個案之臨床實務及相關事證等情綜合判
    定，有其相當之專業依據及標準，且涉及專門醫學。又衡酌
    強制戒治之目的，係為協助施用毒品者戒斷毒品之心癮及身
    癮所為之一種保安處分類型，而該評估標準係適用於每一位
    受觀察勒戒處分之人，具一致性、普遍性、客觀性。倘綜合
    判斷之結果，其所為之評估由形式上觀察，無擅斷或濫權等
    明顯不當之情事，法院宜予尊重。
三、經查：
　㈠抗告人前因施用毒品案件，經原審法院裁定送觀察、勒戒，
    入所執行觀察、勒戒後，係以新修正之評估標準評估其前科
    紀錄與行為表現、臨床評估、社會穩定度等，總計69分，故
    判定其有繼續施用毒品傾向，此有法務部矯正署臺南看守所
    111年4月27日函附之「有無繼續施用毒品傾向證明書」、「
    有無繼續施用毒品傾向評估標準紀錄表」可按，業經原審核
    閱無誤（詳毒偵卷）。
  ㈡被告雖以上情置辯，然查：　　
　⒈「動態因子」中之「持續於所內抽菸」得分2分；「靜態因子
    」之1-2「合法物質濫用(菸、酒、檳榔)」：菸、酒得分4分
    部分，係由醫療人員對於被告晤談時，依被告自述分別得之
    ，此乃依據「有無繼續施用毒品傾向評估標準評分說明手冊
    」勾選計分，並無重覆計分。被告於所內有持續抽菸之情形
    ，入所前每日使用煙品接近1包，符合菸品使用疾患；又被
    告飲用烈酒威士忌每日數10ml，且有酒後駕駛前案，符合酒
    精使用疾患，二者間並無重覆記分之情形。再者，上開評估
    標準均有評分者的具體醫師代號，表彰評分者為其評分結果
    負責，被告經評估有合法物質濫用等情，係評分醫師以詢問
    等方式進行查核結果，且有前科紀錄表附卷可稽，即有所憑
    ，堪以採信。
　⒉「動態因子」疑似精神疾病得分5分部分，醫療人員係依據被
    告晤談時陳稱：其因家庭壓力事件，在精神科就診2年，服
    用鎮靜安眠藥物及抗憂鬱藥物，而精神專科醫師通常評估有
    憂鬱期或焦慮症狀，才會開立上開藥物，故勾選被告疑似情
    緒障礙，而未勾選反社會人格。
　⒊入所後無家人訪視得分5分部分，則係依被告入所後家人接見
    紀錄，及被告已經離婚及獨居之晤談紀錄而予記分。該動態
    因子，並未將被告家庭之特殊狀況，如被告之年齡、父母之
    年紀、是否有配偶等情列入考量。
　⒋以上，有臺灣臺南地方檢察署111年6月15日函及檢附之法務
    部矯正署臺南看守所111年6月13日南所衛字第11100049930
    號函與所附之個案資料、治療記錄、病歷用紙、說明手冊與
    有無繼續施用毒品傾向評估標準紀錄表等附卷可稽。
　㈢被告上開各情，業經專業人員評估，均屬評分說明手冊應予
    評分之情況，該手冊並無容許考量個案情節，是檢察官認為
    被告有繼續施用毒品傾向，由形式上觀之，並無何違法不當
    之處。
四、綜上，原審法院依據檢察官之聲請，依毒品危害防制條例第
    20條第2項規定，裁定抗告人令入戒治處所施以強制戒治，
    其期間為6個月以上，至無繼續強制戒治之必要為止，但最
    長不得逾1年，經核並無不合。抗告人仍執上開事由提起抗
    告，指摘原裁定不當，非有理由，應予駁回。
五、爰依刑事訴訟法第412 條裁定如主文。
中　　華　　民　　國　　111 　年　　7 　　月 　 27　  日
                  刑事第五庭    審判長法  官  蔡廷宜
                                      法  官  蔡川富
                                      法  官  翁世容
以上正本證明與原本無異。
不得再抗告。　　
                                      書記官  顏惠華
中　　華　　民　　國　　111 　年　　7 　　月　　27　　日